臺北高等行政法院判決
　　　　　　　　　　　　　　　　　　 95年度訴字第02067號
　　　　　　　　　　　　　　　.
原　　　告　甲○○
被　　　告　臺北市文山區第一戶政事務所
代　表　人　乙○○主任）住同.
訴訟代理人　丁○○
　　　　　　丙○○
上列當事人間因戶政事件，原告不服臺北市政府中華民國95年4
月19日府訴字第09578141500 號訴願決定，提起行政訴訟。本院
判決如下：
　　主  文
原告之訴駁回。
訴訟費用由原告負擔。
　　事  實
一、事實概要：
    緣原告於民國（下同）94年12月16日以特殊原因向被告申請
    改名為蕭景卿，經被告查閱原告現戶戶籍資料，查得原告分
    別業於79年8 月24日及94年11月18日以特殊原因，二次向被
    告機關申請改名，並登記完竣，被告乃審認原告此次改名申
    請不符姓名條例第7 條第2 項規定，遂以94年12月19日北市
    文一戶字第09430806400 號函否准原告以特殊原因所為第3
    次改名之申請。原告不服，提起訴願遭決定駁回，遂提起本
    件行政訴訟。
二、兩造聲明：
　　(一)原告聲明求為判決：1.訴願決定及原處分均撤銷。
                        2.被告機關應作成准許原告恢復原姓
                          名之處分。
                        3訴訟費用由被告負擔。
　　(二)被告聲明求為判決：1.駁回原告之訴。
                        2.訴訟費用由原告負擔。
三、兩造之爭點：
    被告以原告本次申請為第3 次以特殊原因改名為由，駁回原
    告申請回復第1 次所更改之姓名，是否適法？
　　(一)原告主張之理由：
      1.原告生於27年1 月8 日，日據時代的姓名為蕭武雄，光
        復後民37年由原告之父為原告改名為蕭景卿，自小學、
        初中、高中、大專、當兵、就業、結婚及購置不動產皆
        以蕭景卿之名，原告雖於94年11月18日因特殊原因申請
        改名甲○○，為符合上揭相關證件，旋即於同年12月16
        日申請回復原姓名，因姓名條例無漢人恢復原姓名之規
        定，惟被告一律以改名申請處理，使原告無法恢復原姓
        名。
      2.本件申請係恢復原姓名，不同於改名，且申請改名有二
        次之限制，申請回復原姓名應也有二次之規定，以避免
        不必要之訴願、行政訴訟，而浪費社會成本。
      3.姓名條例有改名申請規定，無漢人恢復原姓名之申請，
        確有不周全處。救濟不周的姓名條例，亦是臺北高等行
        政法院的神聖職責之一，盼能短期內獲得佳音，不勝感
        激。
　　(二)被告主張之理由：
      (一)查有關申請改名及回復姓名之規定如下：(1)72年11月18
        日修正姓名條例第6 條規定：「有下列情事之一者，得
        申請改名：一、同時在一機關或在同在一學校肄業，姓
        名完全相同者。二、與三親等以內直系尊親屬名字完全
        相同者。三、同時在一縣市居住6 個月以上，姓名完全
        相同年齡較幼者。四、銓敘時發現姓名相同，經銓敘機
        關通知者。五、與經通緝有案之人犯姓名完全相同者。
        六、命名文字字義粗俗不雅或有特殊原因經主管機關認
        定者。（第1 項）依前項第6 款申請改名者，以一次為
        限。（第2 項）」(2)92年6 月25日修正後姓名條例第1
        條第2 項規定：「臺灣原住民之姓名登記，依其文化慣
        俗為之；其已依漢人姓名登記者，得申請回復其傳統姓
        名；回復傳統姓名者，得申請回復原有漢人姓名。但以
        一次為限。」(3)92年6 月25日修正後姓名條例第7 條規
        定：「有下列情事之一者，得申請改名：一、同時在一
        機關、機構、團體或學校服務或肄業，姓名完全相同者
        。二、與三親等以內直系尊親屬名字完全相同者。三、
        同時在一直轄市、縣( 市) 居住6 個月以上，姓名完全
        相同者。四、銓敘時發現姓名完全相同，經銓敘機關通
        知者。五、與經通緝有案之人犯姓名完全相同者。六、
        命名文字字義粗俗不雅或有特殊原因者。（第1 項）依
        前項第6 款申請改名者，以二次為限。但未成年人第二
        次改名，應於成年後始得為之。（第2 項）」(4)92年6
        月25日修正後姓名條例第10條前段規定：「依前四條規
        定申請改姓、冠姓、回復本姓、改名、更改姓名或更正
        本名者，以當事人或法定代理人為申請人。」(5)92年6
        月25日修正後姓名條例第12條規定：「有下列情事之一
        者，不得申請改姓、改名或更改姓名：一、經通緝或羈
        押者。二、受宣告強制工作或交付感訓處分之裁判確定
        者。三、受有期徒刑以上刑之判決確定而未受緩刑或易
        科罰金之宣告者。但過失犯罪者，不在此限。（第1 項
        ）前項第2 款及第3 款規定不得申請改姓、改名或更改
        姓名之期間，自裁判確定之日起至執行完畢滿5 年止。
        （第2 項）」
      2.原告甲○○，日據時期姓名蕭武雄，渠於35年10月1 日
        光復後在基隆市信義區初次設籍，申報姓名蕭武雄，37
        年隨父蕭闊嘴遷至基隆市仁愛區，遷出地基隆市信義區
        申請書姓名誤錄為蕭景卿，致遷入地基隆市仁愛區戶籍
        謄本姓名亦誤錄為蕭景卿，經過輾轉遷徙，61年自臺北
        縣三重市遷入臺北市文山區。79年7 月17日原告依戶籍
        法第24條「戶籍登記事項有錯誤或脫漏時，應為更正乏
        登記」，向基隆市信義區戶政事務所申請更正姓名為蕭
        武雄，同年7 月26日再向被告機關申請更正姓名蕭武雄
        ，79年8 月24日以修正前姓名條例第6 條第1 項第6 款
        特殊原因，第1 次次申請改名登記為蕭景卿，非原告所
        稱37年第1 次改名蕭景卿，合先敘明。
      3.94年11月9 日原告蕭景卿依姓名條例第7 條第1 項第6
        款特殊原因，第2 次申請改名甲○○，因查無姓名條例
        第12條第1 項「有下列情事之一者，不得申請改姓、改
        名或更改姓名: 一、經通緝或羈押者。二、受宣告強制
        工作或交付感訓處分之裁定確定者。三、受有期徒刑以
        上刑之判決確定而未受緩刑或易科罰金之宣告者。但過
        失犯罪者，不在此限。」各款情事，被告機關94年11月
        11日以北市文一戶字第09430718600 號函復同意辦理，
        原告並於94年11月18日至被告機關辦理改名登記暨換發
        國民身份證完峻，依姓名條例第11條之規定，自戶籍登
        記之日起，發生效力。
      4.94年12月16日原告甲○○第3 次以特殊原因向被告機關
        申請改名蕭景卿，因不符姓名條例第7 條第2 項前段「
        依前項第6 款申請改名者，以2 次為限。」之規定，被
        告機關遂於12月19日以北市文一戶字第09430806400 號
        函駁回原告所請。
      5.至原告主張「恢復原姓名是不同於改名」乙節，按姓名
        條例所列條文，除第1 條第2 項規定「臺灣原住民之姓
        名登記，依其文化慣俗為之；其已依漢人姓名登記者，
        得申請回復其傳統姓名；回復傳統姓名者，得申請回復
        原有漢人姓名。但以一次為限。」外，並無限制申請更
        改姓名者，不得申請改回原使用姓名，惟以特殊原因申
        請改名，依姓名條例第7 條第2 項前段「依前項第6 款
        申請改名者，以2 次為限。」之規定，應受2 次限制，
        惟尚無以特殊原因申請改用改名前姓名( 原告稱回復姓
        名) ，不受2 次限制之規定；況申請改名，除以特殊原
        因申請以2 次為限外，尚得依姓名條例第7 條第1 項第
        3 款同姓名理由申請改名，次數則不受限制。
      6.原告原姓名蕭武雄，79年8 月24日第1 次以特殊原因改
        名蕭景卿，94年11月18日第2 次以特殊原因改名甲○○
        ，94年12月16日第3 次再以特殊原因申請改名「蕭景卿
        」( 原告稱回復姓名) ，不符姓名條例第7 條第2 項規
        定，被告機關依法駁回原告所請，應無違法或不當之處。
      7.綜上所述，本案原告之訴為無理由，請依法駁回原告之
        訴。
　　理  由
一、按「有下列情事之一者，得申請改名：一、同時在一機關、
    機構、團體或學校服務或肄業，姓名完全相同者。二、與三
    親等以內直系尊親屬名字完全相同者。三、同時在一直轄市
    、縣( 市) 居住6 個月以上，姓名完全相同者。四、銓敘時
    發現姓名完全相同，經銓敘機關通知者。五、與經通緝有案
    之人犯姓名完全相同者。六、命名文字字義粗俗不雅或有特
    殊原因者（第1 項）。依前項第6 款申請改名者，以二次為
    限。但未成年人第二次改名，應於成年後始得為之（第2 項
    ）。」、「依前四條規定申請改姓、冠姓、回復本姓、改名
    、更改姓名或更正本名者，以當事人或法定代理人為申請人
    。」、「有下列情事之一者，不得申請改姓、改名或更改姓
    名：一、經通緝或羈押者。二、受宣告強制工作或交付感訓
    處分之裁判確定者。三、受有期徒刑以上刑之判決確定而未
    受緩刑或易科罰金之宣告者。但過失犯罪者，不在此限。（
    第1 項）前項第2 款及第3 款規定不得申請改姓、改名或更
    改姓名之期間，自裁判確定之日起至執行完畢滿5 年止。（
    第2 項）」92年6 月25日修正姓名條例第7 條、第10條前段
    及第12條分別定有明文。
二、查本件原告於日據時期姓名為蕭武雄，35年10月1 日光復後
    在基隆市信義區初次設籍，申報姓名蕭武雄，37年隨父蕭闊
    嘴遷至基隆市仁愛區，遷出地基隆市信義區，申請書姓名誤
    錄為蕭景卿，致遷入地基隆市仁愛區戶籍謄本姓名亦誤錄為
    蕭景卿，61年自臺北縣三重市遷入臺北市文山區。79年7 月
    17 日 原告依戶籍法第24條「戶籍登記事項有錯誤或脫漏時
    ，應為更正之登記」，向基隆市信義區戶政事務所申請更正
    姓名為蕭武雄，同年7 月26日再向被告機關申請更正姓名蕭
    武雄等情，有上開兩紙更正登記申請書在卷可憑。嗣原告於
    79年8 月24日以修正前姓名條例第6 條第1 項第6 款特殊原
    因，第1 次次申請改名登記為蕭景卿，亦有姓名變更登記申
    請書及台北市政府79年8 月14日79府警戶字第79049658號函
    存卷可考。另原告於94年11月9 日依姓名條例第7 條第1 項
    第6 款特殊原因，第2 次申請改名甲○○，被告認符合前揭
    姓名條例之規定，而於94年11月11日以北市文一戶字第0943
    0718600 號函復同意辦理，有原告94年11月9 日所具改名申
    請書及被告復函在卷可稽，足見原告業於79年8 月24日及94
    年11月11日兩次更改姓名之事實，至臻明確。被告對於94年
    12月16日原告以特殊原因為由所為第3 次更改姓名之申請，
    以不符前揭姓名條例第7 條第2 項前段「依前項第6 款申請
    改名者，以2 次為限」之規定，否准原告之申請，於法有據。
三、原告主張其所申請者係恢復原姓名，不同於改名云云；但查
    恢復原姓名，亦屬改名之範疇，要無另作規定之必要，此觀
    姓名條例並無恢復原姓名之規定自明，原告此項主張，洵屬
    無據。
四、原告主張無漢人恢復原姓名之規定，顯有不周云云；但查漢
    人恢復原姓名是否在姓名條例改名規定之外，另作規範，要
    屬立法形成之職權，被告本「依法行政」之基本原則，依姓
    名條例第7條規定，否准原告第3次改名申請，並無不合。
五、原告主張其於79年7 月26日所為之申請係更正登記，而非改
    名登記云云；查原告於79年7 月26日所為之更正登記申請書
    ，確屬戶政事務所之誤植，只是更正登記無誤，業據被告訴
    訟代理人陳明在卷；但原告係於該次更正登記後之同年8 月
    24日為初次之改名申請，被告認定原告第1 次改名亦係以79
    年8 月24日之申請為計，記明在卷，原告執此指摘，顯屬無
    稽。
六、綜合上述，原告既已於79年8 月24日及94年11月11日兩次為
    改名之申請，並均為改名登記後，再於94年12月16日以特殊
    原因為由申請改名，被告依姓名條例第7 條規定否准其申請
    ，並無不合，訴願決定予以維持，亦無違誤，原告徒執前詞
    ，聲請撤銷訴願決定及原處分，請求判決被告應准許其第3
    次改名申請（即其所謂恢復原姓名），為無理由，應予駁回。
據上論結，本件原告之訴為無理由，爰依行政訴訟法第98條第3
項前段，判決如主文。
中　　華　　民　　國　　96　　年  　2 　 月　 　8　　 日
                         第六庭審判長法  官　林　文　舟
                                     法  官　陳　鴻　斌
                                     法  官　闕　銘　富
上為正本係照原本作成。
如不服本判決，應於送達後20日內，向本院提出上訴狀並表明上
訴理由，如於本判決宣示後送達前提起上訴者，應於判決送達後
20日內補提上訴理由書（須按他造人數附繕本）。
中　　華　　民　　國　　96　　年  　2 　 月　 　8　　 日
                                     書記官  孫　筱　晴
